臺灣臺北地方法院刑事判決　　　　　　　96年度訴字第1699號
公　訴　人　臺灣臺北地方法院檢察署檢察官
被　　　告　甲○○
上列被告因違反稅捐稽徵法案件，經檢察官聲請簡易判決處刑（
96年度偵字第9700號），惟本院認不宜以簡易判決處刑（96年度
簡字第3144號），改依通常程序審理，嗣被告於準備程序中就被
訴事實為有罪之陳述，經本院合議庭裁定由受命法官獨任依簡式
審判程序審理，判決如下：
    主  文
甲○○幫助納稅義務人以不正當方法逃漏稅捐，處有期徒刑月
，如易科罰金，以銀元佰元即新臺幣玖佰元折算壹日；減為有
期徒刑壹月又拾伍日，如易科罰金，以銀元佰元即新臺幣玖佰
元折算壹日。緩刑貳年。
    事  實
一、甲○○係永贏股份有限公司（下稱永贏公司，設於臺北市○
    ○區○○路6 段61號1 樓）之實際負責人（永贏公司登記負
    責人為甲○○之女許倩萍，業據臺灣臺北地方法院檢察署檢
    察官以95年度偵字第12024 號為不起訴處分確定），以製作
    員工各類所得扣繳暨免扣繳憑單（下稱扣繳憑單）為其附隨
    業務，為從事業務之人。甲○○明知厲啟良於民國91年4 、
    5 月間受僱於永贏公司之時，實領臨時工之薪資僅約新臺幣
    （下同）20,000元，竟基於行使業務上登載不實文書之概括
    犯意及幫助納稅義務人永贏公司逃漏稅捐之犯意，連續於92
    、93、94年間在不詳地點，利用不知情之記帳業者，於其業
    務上所製作之扣繳憑單上，虛偽登載厲啟良於91年、92年及
    93年間，各向永贏公司支領192,000 元、190,000 元以及13
    0,000 元之薪資，據以填載於營利事業所得稅結算申報書，
    而將厲啟良之上開薪資虛列為永贏公司之營業成本，持向財
    政部台北市國稅局申報而行使之，幫助永贏公司以虛增營業
    成本支出之不正當方法，逃漏92年度營利事業所得稅34,053
    元（91及93年度因永贏公司為虧損狀態，故未生逃漏稅捐之
    結果），足以生損害於厲啟良及稅捐稽徵機關對於稅捐課徵
    之正確性。嗣經厲啟良接獲財政部臺北市國稅局綜合所得稅
    核定通知書，始悉上情。
二、案經厲啟良訴由臺灣臺北地方法院檢察署檢察官偵查後聲請
    簡易判決處刑，嗣因本院認為不宜以簡易判決處刑，改依通
    常訴訟程序審理。
    理  由
壹、程序方面
一、按除被告所犯為死刑、無期徒刑、最輕本刑為三年以上有期
    徒刑之罪或高等法院管轄第一審案件者外，於法院行準備程
    序進行中，被告先就被訴事實為有罪之陳述時，審判長得告
    知被告簡式審判程序之旨，並聽取當事人、代理人、辯護人
    及輔佐人之意見後，裁定進行簡式審判程序；且受命法官行
    準備程序，與法院或審判長有同一之權限；又簡式審判程序
    之證據調查，不受刑事訴訟法第159 條第1 項、第161 條之
    2 、第161 條之3 、第163 條之1 及第164 條至第170 條規
    定之限制，刑事訴訟法第273 條之1 第1 項、第279 條第2
    項前段、第273 條之2 分別定有明文。
二、查本件被告甲○○所犯為死刑、無期徒刑、最輕本刑為三年
    以上有期徒刑以外之罪，且非高等法院管轄第一審之案件，
    其於準備程序就前揭被訴事實為有罪之陳述，經本院告知簡
    式審判程序之旨，並聽取當事人之意見後，本院認無不得或
    不宜改依簡式審判程序進行之處，爰依刑事訴訟法第273 條
    之1 第1 項規定，裁定本件進行簡式審判程序，合先敘明。
貳、實體方面
一、上揭犯罪事實，業據被告於偵訊及本院審理時坦承不諱，並
    為認罪之表示，核與告訴人厲啟良於警詢及偵訊時指訴之情
    節相符，且有財政部臺北市國稅局91、92年度綜合所得稅核
    定通知書、91至93年各類所得稅扣繳暨免扣繳憑單、營業人
    暨扣繳單位統一編號查詢單、財政部臺北市國稅局財北國稅
    審三字第0950236468號函及函附之營所稅結算案件查詢及外
    更正作業表、91、92年度綜合所得稅BAN 給付清單、永贏公
    司營利事業所得稅結算申報書（損益及稅額計算表）、資產
    負債表、財政部臺北市國稅局財北國稅審三字第0000000000
    號函及函附之永贏公司93年度營利事業所得稅結算申報書（
    損益及稅額計算表）、資產負債表、93年度綜合所得稅各類
    所得資料清單在卷可稽。又被告為永贏公司之實際負責人，
    該公司員工之薪資發放及稅務均由其負責處理等情，業據證
    人許倩萍於偵訊時證述在卷，且被告虛報告訴人上開薪資所
    得，使永贏公司得以逃漏92年度營利事業所得稅額34,053元
    ，而91及93年度因永贏公司為虧損狀態，致未生逃漏稅捐之
    結果乙節，亦據前揭財政部臺北市國稅局財北國稅審三字第
    0950236468號函、第0000000000號分別函敘明確。從而，足
    認被告之自白核與事實相符，堪可採憑。本件事證明確，被
    告犯行堪以認定，應予依法論科。
二、論罪科刑部分：
（一）查被告行為後，刑法業於94年2 月2 日修正公布，95年7
      月1 日起施行。按行為後法律有變更者，適用行為時之法
      律，但行為後之法律有利於行為人者，適用最有利於行為
      人之法律，刑法第2 條第1 項定有明文。茲本條係規範行
      為後法律變更所生新舊法律比較適用之準據法，本身尚無
      新舊法比較之問題，於新法施行後，應一律適用新法第2
      條第1 項之規定，為「從舊從輕」之比較。而本次法律變
      更，比較時應就罪刑有關之共犯、未遂犯、想像競合犯、
      牽連犯、連續犯、結合犯，以及累犯加重、自首減輕暨其
      他法定加減原因（如身分加減）與加減例等一切情形，綜
      其全部罪刑之結果而為比較（最高法院95年度第8 次刑事
      庭會議決議參照）。茲就本件適用刑法法條新舊法比較之
      情形分論如下：
    1.刑法第216 條、第215 條行使業務上登載不實文書罪，稅
      捐稽徵法第43條第1 項幫助逃漏稅捐罪之規定雖未修正，
      惟其法定刑除有期徒刑及拘役外，尚有罰金刑之部分，依
      修正後刑法施行法增訂第1 條之1 規定：「中華民國94年
      1 月7 日刑法修正施行後，刑法分則編所定罰金之貨幣單
      位為新臺幣。94年1 月7 日刑法修正時，刑法分則編未修
      正之條文定有罰金者，自94年1 月7 日刑法修正施行後，
      就其所定數額提高為30倍。但72年6 月26日至94年1 月7
      日新增或修正之條文，就其所定數額提高為3 倍」及修正
      後刑法第33條第5 款規定：「主刑之種類如下：五、罰金
      ：新臺幣1 千元以上，以百元計算之」，較諸被告行為時
      之刑罰法律即罰金罰鍰提高標準條例第1 條前段及修正前
      刑法第33條第5 款所定之罰金刑最低額銀元1 元等規定，
      其所定罰金刑之最高數額於上開規定修正後雖無不同，惟
      修正後刑法第33條第5 款所定罰金刑最低數額，較之修正
      前已有提高，是比較修正前、後之刑罰法律，自以被告行
      為時關於科處罰金刑之法律較有利於被告。
    2.被告行為後，刑法第56條連續犯之規定業經刪除，被告之
      數犯罪行為，於新法施行後，應予分論併罰。此刪除雖非
      犯罪構成要件之變更，但顯已影響行為人刑罰之法律效果
      ，自屬法律有變更，依刑法第2 條第1 項規定，比較新、
      舊法結果，仍應適用較有利於被告之行為時之修正前法律
      論以連續犯。
    3.被告行為後，刑法第55條關於牽連犯之規定業經刪除，故
      被告所犯各罪，修正後即應予分論併罰。比較新、舊法結
      果，適用被告行為時之法律即修正前刑法第55條牽連犯之
      規定，自較有利於被告。
    4.關於易科罰金之折算標準，依被告行為時刑法第41條第1
      項、罰金罰鍰提高標準條例第2 條規定，係以銀元100 元
      、200 元或300 元，即新臺幣300 元、600 元或900 元折
      算一日；依修正後刑法第41條第1 項，則係以新臺幣1,00
      0 元、2,000 元或3,000 元折算一日，經比較新舊法，以
      被告行為時之法律對被告較為有利。
    5.綜上法律修正前後之整體比較，揆諸前揭最高法院決議及
      修正後刑法第2 條第1 項之「從舊從輕」原則，適用94年
      2 月2 日修正後之刑罰法律，對被告並未較有利，自應適
      用修正前刑法之相關規定。
（二）按刑法上所謂業務，係以事實上執行業務者為標準，指以
      反覆同種類之行為為目的之社會的活動而言；執行此項業
      務，縱令欠缺形式上之條件，仍無礙於業務之性質（最高
      法院43年台上字第826 號判例參照）。又按營利事業填報
      扣繳憑單，乃附隨其業務而製作，屬於業務上所掌之文書
      。此種扣繳憑單內容如有不實，而足生損害於公眾或他人
      ，即係犯刑法第215 條業務上登載不實文書之罪名（最高
      法院70年度第9 次刑事庭會議決議參照）。再按「各類所
      得扣繳暨免扣繳憑單」之製作用意，僅在於供稽徵機關蒐
      集及掌握課稅資料，以利稅捐之核課，性質上為該製發者
      業務上登載之文書，尚非商業會計法所規範之會計憑證（
      最高法院95年度台上字第4687號判決意旨參照）。本件被
      告為永贏公司之實際負責人，並以製作員工扣繳憑單為其
      附隨業務，為從事業務之人，其利用不知情之記帳業者製
      作上開不實扣繳憑單，虛增告訴人91、92及93年度薪資所
      得，並持向稅捐機關申報，藉以逃漏永贏公司92年度之營
      利事業所得稅（91、93年度未生逃漏稅捐結果），核被告
      所為，係犯稅捐稽徵法第43條第1 項之幫助納稅義務人以
      不正當方法逃漏稅捐罪，及刑法第216 條、215 條之行使
      業務登載不實文書罪。
（三）按稅捐稽徵法第41條之納稅義務人以不正當方法逃漏稅捐
      罪，其規範之受罰主體為公司，並非公司負責人，僅因公
      司於事實上無從擔負自由刑之責任，基於刑事政策之考慮
      ，同法第47條第1 款遂將納稅義務人公司之責任，於其應
      處徒刑之範圍，轉嫁於公司法規定之公司負責人，受罰之
      公司負責人，乃屬代罰之性質，並非因其本身之犯罪而負
      責任。又依該規定，轉嫁處罰之對象乃限於「公司法規定
      之負責人」，如非屬公司法規定之負責人，即不能令負該
      項刑責。而公司法規定之公司負責人係指無限公司、兩合
      公司執行業務或代表公司之股東、有限公司、股份有限公
      司之董事，另公司之經理人或清算人、股份有限公司之發
      起人、監察人、檢查人、重整人或重整監督人，在執行職
      務範圍內，亦為公司負責人，此觀公司法第8 條之規定自
      明，是依公司法之規定並未將「實際負責人」列為公司負
      責人。因此自然人如實際負責公司業務，倘非公司法上之
      公司負責人，即非轉嫁之對象，縱其有參與逃漏稅捐之行
      為，應另成立同法第43條第1 項之幫助逃漏稅捐罪，尚無
      依上開規定加以處罰之餘地（最高法院95年台上字第3412
      號判決、95年台上字第741 號判決參照）。本件被告為永
      贏公司之實際負責人，已如前述，其既非永贏公司之登記
      負責人，無從依該轉嫁條文規定而令其負擔稅捐稽徵法第
      41條之刑責，揆諸上開說明，公訴意旨原認被告就逃漏永
      贏公司營利事業所得稅之行為係犯同法第41條之罪名，顯
      有誤會，惟此部份已經蒞庭公訴檢察官當庭更正起訴法條
      為稅捐稽徵法第43條第1 項之幫助逃漏稅捐罪（見本院訴
      字卷96年12月6 日審判筆錄），本院自得逕予審究，毋庸
      再予變更起訴法條，附此敘明。
（四）又被告明知不實事項，登載於其業務上作成文書之低度行
      為，應為行使該業務上登載不實文書之高度行為所吸收，
      不另論罪。被告利用不知情之記帳業者從事上開犯行，為
      間接正犯。又其先後多次行使業務上登載不實文書之犯行
      ，時間緊接、方法相同，觸犯構成要件相同之罪名，應依
      修正前刑法第56條連續犯之規定論以一罪。再被告所犯上
      開行使業務登載不實文書罪與幫助納稅義務人以不正當方
      法逃漏稅捐罪間，具有方法、結果之牽連關係，應依修正
      前刑法第55條牽連犯之規定，從一重以稅捐稽徵法第43條
      第1 項之幫助逃漏稅捐罪處斷。
（五）爰審酌被告虛偽登載告訴人之薪資數額，致永贏公司得以
      逃漏營利事業所得稅捐，數額達34,053元，影響稅捐機關
      核課稅款之正確性及公平性，惟念及被告犯後坦承犯行，
      態度尚稱良好，且已與告訴人達成和解，有和解書附卷可
      參等一切情狀，量處如主文所示之刑，並依修正前刑法第
      41條第1 項前段規定，諭知易科罰金之折算標準。又本件
      被告之犯罪時間在96年4 月24日以前，且無中華民國九十
      六年罪犯減刑條例所定不得減刑之情形，爰依同條例第2
      條第1 項第3 款規定減其宣告刑2 分之1 ，並諭知易科罰
      金之折算標準。又被告行為後，刑法第74條緩刑之規定雖
      經修正，而犯罪在新法施行前，新法施行後緩刑之宣告，
      應適用新法第74條規定，有最高法院95年度第8 次刑事庭
      會議可資參照。查被告前未曾受有期徒刑以上刑之宣告，
      此有臺灣高等法院被告前案紀錄表在卷可按，其因一時失
      慮，致罹刑章，惟犯後已坦承犯行，且與告訴人達成和解
      ，並賠償告訴人之損失，解決稅務問題，堪認犯後態度良
      好，其經此偵查程序及科刑之教訓後，當知所警惕，信無
      再犯之虞，本院因認對被告所宣告之刑，以暫不執行為適
      當，爰併宣告緩刑2 年，以啟自新。
三、不另為無罪諭知部分：公訴意旨認被告將告訴人虛偽薪資之
    不實事項，填載於永贏公司91至93年之營利事業所得稅結算
    申報書，並持以申報營利事業所得稅之行為，另構成刑法第
    216 條、第215 條之行使業務上登載不實文書罪云云。惟按
    刑法第215 條所謂業務上登載不實之文書，乃指基於業務關
    係，明知為不實之事項，而登載於其等業務上作成之文書而
    言。公司、行號向稅捐稽徵機關申報營業稅，係履行其公法
    上納稅之義務，並非業務行為（最高法院95年度台上字第14
    77號判決意旨參照）；又所得稅結算申報書，係所得稅法規
    定課以納稅義務人，就其上一年度所得總額，向該管稅捐稽
    征機關，提出申報之一種義務，以為課稅稽征之依據，其非
    業務上登載之文書，自不待言（最高法院72年度台上字第54
    53號判決參照）。本件永贏公司91至93年之營利事業所得稅
    結算申報書上縱有不實記載，惟因該項書表係申報稅捐所必
    須附帶填寫者，向稅捐稽徵機關報稅，既係履行其公法上納
    稅之義務，並非業務行為，尚難認被告利用不知情之會計業
    者作成營利事業所得稅結算申報書並持以申報，係明知不實
    之事項而登載於業務上作成之文書並加以行使，並不構成刑
    法第216 條、第215 條行使業務登載不實文書罪。從而公訴
    意旨認被告在營利事業所得稅結算申報書上，將告訴人不實
    之薪資金額列為公司營業成本，並持向稅捐機關報稅之所為
    ，另涉有行使業務上登載不實文書罪嫌云云，容有誤會，惟
    此部分與被告前揭論罪之幫助逃漏稅捐罪間，有修正前牽連
    犯之裁判上一罪之關係，爰不另為無罪之諭知，併此敘明。
據上論斷，應依刑事訴訟法第452 條、第273 條之1 第1 項、第
299 條第1 項前段，稅捐稽徵法第43條第1 項，刑法第11條前段
、第2 條第1 項前段、第216 條、第215 條，第74條第1 項第1
款，修正前刑法第41條第1 項前段、第55條，修正前罰金罰鍰提
高標準條例第2 條，現行法規所定貨幣單位折算新臺幣條例第2
條，刑法施行法第1 條之1 ，中華民國九十六年罪犯減刑條例第
2條 第1 項第3 款、第7 條、第9 條，判決如主文。
本案經檢察官王育珍到庭執行職務。
中　　華　　民　　國　　96　　年　  12  　月　　28　　日
  　　　　　　　    刑事第十六庭法　官　吳俊龍
以上正本證明與原本無異。
如不服本判決，應於判決送達後10日內，向本院提出上訴書狀。
                                書記官  高菁菁
中　　華　　民　　國　　96　　年　　12　　月　　28　　日
附錄本判決論罪科刑法條：
稅捐稽徵法第43條
教唆或幫助犯第41條或第42條之罪者，處3 年以下有期徒刑、拘
役或科新台幣6 萬元以下罰金。
稅務人員、執行業務之律師、會計師或其他合法代理人犯前項之
罪者，加重其刑至二分之一。
稅務稽徵人員違反第33條規定者，除觸犯刑法者移送法辦外，處
1 萬元以上5 萬元以下罰鍰。
刑法第216條
行使第 210 條至第 215 條之文書者，依偽造、變造文書或登載
不實事項或使登載不實事項之規定處斷。
刑法第215條
從事業務之人，明知為不實之事項，而登載於其業務上作成之文
書，足以生損害於公眾或他人者，處3年以下有期徒刑、拘役或5
百元以下罰金。
